臺灣高等法院刑事判決　　　　　　　　99年度上易字第2465號
上　訴　人　臺灣士林地方法院檢察署檢察官
被　　　告　李子碩
選任辯護人　李樂濟律師
上列上訴人因被告毒品危害防制條例案件，不服臺灣士林地方法
院99年度易字第150號，中華民國99年9月30日第一審判決（起訴
案號：臺灣士林地方法院檢察署99年度毒偵字第464號），提起
上訴，本院判決如下：
    主  文
上訴駁回。
    理  由
一、公訴意旨略以：被告李子碩因施用毒品案件，經送觀察、勒
    戒後，認無繼續施用毒品之傾向，由檢察官以97年度毒偵字
    第1405號為不起訴處分確定，並於97年9月11日釋放出所。
    詎猶不知悔改，於前案觀察、勒戒執行完畢釋放後5年內，
    復基於施用第2級毒品甲基安非他命之犯意，於99年1月20日
    為警採尿往前回溯4日內某時，在不詳地點，以不詳方式，
    施用第2級毒品甲基安非他命，嗣因李子碩經警通知於99年1
    月20日17時許到案採尿送驗，結果呈甲基安非他命陽性反應
    ，始查悉上情。因認被告李子碩涉犯毒品危害防制條例第10
    條第2項之施用第二級毒品安非他命罪嫌。
二、本件公訴人認被告李子碩涉犯上揭罪嫌，無非以被告經警所
    採尿送臺灣檢驗科技股份有限公司鑑驗結果，其尿液呈甲基
    安非他命陽性反應之檢驗報告1紙為主要論據。訊據被告固
    坦承警方於99年1月20日有至其位於新北市○○區○○路31
    巷32號12樓之住處對其採集尿液，惟否認有施用第二級毒品
    安非他命，辯護人並為其辯護稱：本案警員持已逾期之約談
    通知書，以磁卡進入被告居住社區、搭乘電梯，在被告大門
    外撥打電話，被告並未同意警員進入，但警員於被告開門後
    ，手就擋在門口，並逕行進入被告住所，而警員原稱要被告
    為他人之毒品危害防制條例案件作證，在其住所以其電腦製
    作筆錄後，即對其採集尿液，僅令其預先在封瓶貼紙上捺印
    ，尿液瓶並未當場使其封緘等語。
三、按犯罪事實應依證據認定之，無證據不得推定其犯罪事實，
    刑事訴訟法第154條第2項定有明文，且依同法第155條第2項
    規定「無證據能力、未經合法調查之證據，不得作為判斷之
    依據」，故刑事訴訟法第154條第2項，所指推定犯罪事實之
    證據，自係指有證據能力且經合法調查之證據而言。再按「
    刑事訴訟重在發見實體真實，使刑法得以正確適用，形成公
    正之裁判，是以認定事實、蒐集證據即成為刑事裁判最基本
    課題之一。當前證據法則之發展，係朝基本人權保障與社會
    安全保障兩個理念相調和之方向進行，期能保障個人基本人
    權，又能兼顧真實之發見，而達社會安全之維護。因此，探
    討違背法定程序取得之證據，是否具有證據能力，自亦不能
    悖離此一方向。另供述證據與非供述證據之性質不同，一般
    認為供述證據之採取過程如果違法，即係侵害了個人自由意
    思，故而應嚴格禁止，而蒐集非供述證據之過程如果違背法
    定程序，則因證物之型態並未改變，尚不生不可信之問題。
    本次刑事訴訟法之修正，已就違背法定障礙事由及禁止夜間
    訊問與告知義務等規定暨違法未經具結所取得供述證據之證
    據能力，增訂第158條之2、第158條之3，以資規範。而現行
    本法第100條之1第2項、組織犯罪防制條例第12條等，亦有
    關於證據強制排除之規定，為求周延，並兼顧人權保障及公
    共利益之維護，爰增訂本條，使其他違背法定程序所取得之
    證據，其有無證據能力之認定，有一衡平之規定，避免因為
    排除法則之普遍適用，致使許多與事實相符之證據，無可例
    外地被排除。至於人權保障及公共利益之均衡維護，如何求
    其平衡，因各國國情不同，學說亦是理論紛歧，依實務所見
    ，一般而言，違背法定程序取得證據之情形，常因個案之型
    態、情節、方法而有差異，法官於個案權衡時，允宜斟酌1.
    違背法定程序之情節。2.違背法定程序時之主觀意圖。3.侵
    害犯罪嫌疑人或被告權益之種類及輕重。4.犯罪犯所生之危
    險或實害。5.禁止使用證據對於預防將來違法取得證據之效
    果。6.偵審人員如依法定程序有無發現該證據之必然性及7.
    證據取得之違法對被告訴訟上防禦不利益之程度等各種情形
    ，以為認定證據能力有無之標準，俾能兼顧理論與實際，而
    應需要。」，刑事訴訟法第158條之4立法理由參照。故證據
    之取得若有瑕疵，未臻符合法律規定情形下，法院於衡量當
    時情況之急迫性及兼顧公共利益之維護，始得援引刑事訴訟
    法第158條之4規定，例外承認有證據能力，否則不得引為有
    罪判決之判斷依據。
四、經查：警方於99年1月20日有至被告位於新北市○○區○○
    路31巷32號12樓住處對之採集尿液，經臺灣檢驗科技股份有
    限公司鑑驗結果，被告之尿液中安非他命數值為377ng/ml
    ，甲基安非他命數值為1678ng/ml，經判定為甲基安非他命
    陽性反應，有該公司濫用藥物檢驗報告1紙在卷（毒偵卷第8
    頁）。且經本院向臺灣檢驗科技股份有限公司函詢扣案被告
    送檢尿液有無可能遭直接以安非他命類毒品摻入尿液檢體中
    所致，該公司函覆稱：「一般以甲基安非他命毒品結晶摻入
    尿液中，不會有安非他命代謝物產生，同時甲基安非他命濃
    度超過10000000ng/ml以上，有該公司99年11月29日台檢(化
    超)－北字第991129號函在卷可稽（本院卷第15頁）。因被
    告於原審曾辯稱尿液封緘過程不合法而質疑扣案尿液是否確
    實為其所有，故本院於99年12月23日準備程序，經被告同意
    ，亦當庭採集其尿液，與扣案警方於99年1月20日所採尿液
    二瓶，送請內政部警政署刑事警察局鑑驗結果，該三瓶尿液
    之DNA- STR型別相符，該15組型別在台灣地區中國人分布機
    率預估為7.78X10 ，亦有該局100年1月31日刑醫字第09901
    82516號函一份在卷可憑（本院卷第47頁）。故扣案被告於
    99年1月20日為警所採尿液二瓶，確係被告所有尿液，且經
    驗出甲基安非他命陽性反應。
五、按刑事訴訟法第71條之1第1項前段規定：司法警察官或司法
    警察，因調查犯罪嫌疑人犯罪情形及蒐集證據之必要，得使
    用通知書，通知犯罪嫌疑人到場詢問。此「通知」亦屬對人
    之強制處分，惟該條文既規定「得」使用通知書，而非「應
    」使用通知書，則若司法警察官或司法警察，因情況急迫或
    其他原因，臨時以電話、親自登門或其他方式，請犯罪嫌疑
    人到場接受詢問，犯罪嫌疑人如願意配合接受詢問，負責詢
    問犯罪嫌疑人之司法警察官或司法警察，均能遵守刑事訴訟
    法規定之程序，尚難認有有有違法可言，最高法院99年度台
    上字第6278號、99年度台上字第1659號判決要旨參照。可知
    ，警察人員約談犯罪嫌疑人或證人等到場，係屬對人強制處
    分之一種，原則上使用通知書使其到場，但若因情況急迫或
    其他原因，亦得臨時以電話、親自登門或其他方式，請犯罪
    嫌疑人或證人等到場接受詢問。而刑事訴訟法第71條之1第1
    項後段復規定：「經合法通知，無正當理由不到場者，得報
    請檢察官核發拘票。」經查：
  (一)關於本案警方於99年1月20日17時許至被告住處對其採尿之
    經過情形，依證人李志翔警員於原審所證：「（查獲被告的
    經過？）承辦是我們小隊長之前監聽所得來的，當時我們以
    通知書到被告家，我們敲門後被告同意我們進入，進去被告
    家後請被告到附近的派出所製作筆錄，但是被告不願意，所
    以才在被告家製作筆錄，製作筆錄是我們小隊長及另外一位
    同事製作。．．．當天有攜帶通知書、錄音筆、採尿瓶等物
    」、「（提示法院卷第48頁，卷內記載被通知人李子碩應到
    達之處所、時間在何處？）99年1月19日下午15時30分、金
    山分局偵查隊。」、「（提示偵查卷第9頁送達證書，請說
    明送達時間？）99年1月20日下午5時。」、「（你們三人為
    何要到被告家？）因毒品案，我們是要持通知書到被告家
    ．．．持通知書到被告家，看被告是否在家，如果被告在家
    的話，要請被告去附近的派出所製作筆錄，但因被告不願至
    附近派出所，所以才在被告家中製作筆錄。」、「（是否是
    你對被告採尿？）是我採的。」、「（有無請被告簽署採尿
    同意書？）筆錄上應該有記載，是否有請被告簽署同意書我
    不記得。」、「（你們當初為何會到被告家中？是否因為懷
    疑被告涉及毒品案？）是。」、「（是否監聽當中有聽到被
    告與人交易毒品？）是。」、「（為什麼在被告住處製作筆
    錄？）當時我們請被告到附近派出所製作筆錄，被告不願意
    所以才在被告家中製作筆錄。」、「（有無要求被告提供尿
    液？）當時有。被告有同意採尿．．．是在被告住處採尿」
    等語（原審第75頁背面、76頁正面、背面、79頁正面、80頁
    正面）；並有臺北縣政府警察局金山分局刑案通知書（稿
    ）、被告於99年1月20日17時簽收之臺北縣政府警察局金山
    分局送達證書各一紙及被告之警詢筆錄一份在卷（原審易字
    卷49頁、毒偵卷第4-7、9頁）。可知，警方係因實施他案通
    訊監察中監聽得知懷疑被告有向他人購買毒品，於99年1月
    20日下午17時許，持應於99年1月19日15時30分到場之刑案
    約談通知書至被告住處，請被告至警局作筆錄，因被告拒絕
    ，即在被告住處為被告製作警詢筆錄並採取被告尿液。
  (二)可知，本案警方於偵辦案件之監聽過程中查得被告有可能向
    他人購買毒品及施用毒品，於99年1月20日下午17時許，親
    自持應於99年1月19日15時30分到場之刑案約談通知書至被
    告住處，請被告至警局作筆錄。依前說明，警方雖非不得以
    親自登門方式替代約談通知書之送達，請被告至警察機關製
    作接受詢問，惟係以情況急迫或其他原因為前提，始得臨時
    以此便宜方式行事，然依當日到場之臺北縣政府警察局金山
    分局警員林志賢、李志翔、羅晉鴻三人於原審所證，當時情
    形並無有何急迫性或其他特殊原因；且依卷附被告警詢筆錄
    所示，警方最初詢問被告之目的係要查明其有無於98月5日
    間以電話聯絡嫌疑人陳諄瑋購買毒品之事，距製作筆錄期間
    已相隔半年以上，且警方於99年1月以後並未續行偵辦陳諄
    瑋有無販賣第二級毒品予被告之犯行，亦有陳諄瑋之本院被
    告前案紀錄表一份可參（本院卷第59頁以下），均足證當時
    警方並無要求被告須立即製作筆錄之急迫性及特殊原因。則
    本案警方以此種方式進入被告住處並製作被告筆錄，進而取
    得被告之尿液，自難謂已合於刑事訴訟法第71條之1第1項規
    定。雖警員林志賢、李志翔、羅晉鴻三人於原審時均證稱被
    告有同意，始進入被告住處，被告亦同意採尿云云。惟本案
    並無急迫性或特殊原因，警方不以書面通知而採登門方式約
    談被告到場，已難認為合法，且依證人李志翔等人於原審所
    證，被告最初確實拒絕與警方至警局製作筆錄，警方即應依
    上述刑事訴訟法第71條之1第1項後段辦理，警方竟進而要求
    被告在住處製作筆錄，亦與該法之規定不符。衡情被告見警
    方三人到家中，於拒絕至警局作筆錄情況下，見警方並不罷
    休，因警方對之稱其係他人販賣毒品案件之證人，故勉為其
    難在住處接受警方詢問製作筆錄，惟警方於製作筆錄結束前
    ，進而要求採集其尿液，在此等客觀情狀下，被告能否拒絕
    警方採尿之要求，其自由決定之意志已受到相當程度之壓迫
    ，自不待言，被告辯稱其係不得不同意採尿一節，尚非無稽
    。
六、綜上所述，被告上開採尿程序有如上所述之瑕疵。而實施刑
    事訴訟之公務員，因違背法定程序取得之證據，除法律另有
    特別規定外，法院應依個案情節，斟酌該等公務員違背法定
    程序之主觀意圖、侵害行為人之種類及其輕重、犯罪所生之
    危險或實害、禁止使用該證據對於抑制違法蒐證之效果，與
    如依法定程序有無發現該等證據之必然性及對行為人在訴訟
    上防禦不利益之程度等各種情況，予以綜合考量，求取人權
    保障及公共利益之衡平。倘認容許其作為認定事實所憑之證
    據，對人權之侵害不大，又合乎治安之要求及現實之需要，
    自得認其有證據能力；苟該違背法定程序之情節，顯已違反
    憲法對於基本人權之保障，且復逾越必要之手段，如不予以
    排除其證據能力，對於公共利益既無助益，又難以維護司法
    之公信力，應可認其不具證據能力。施用毒品，固有礙端正
    國民健康風氣，惟被告若施用毒品，乃戕害自己身心健康，
    並未直接、實際危及他人，對社會安全利益實害尚輕，本案
    員警持逾期之約談通知書，親自登門要求被告至警局製作筆
    錄，於被告拒絕情形下，進而要求被告當場立即在住處製作
    筆錄，被告一時未予拒絕，惟警方於製作筆錄結束前，又要
    求對對被告採尿，屬更嚴重之對被告身體為強制處分，在此
    等客觀情況下，被告拒絕採尿之自由意志顯已受到相當壓迫
    ，對基本人權之侵害非輕，依比例原則及權衡二者法益，本
    案自應排除該違法取得之尿液檢驗報告，認無證據能力，不
    得引為本案論斷被告有施用第二級毒品之判斷依據。被告自
    警詢、偵查、原審及本院審理時復均否認於警方採尿前數日
    有施用第二級毒品犯行，公訴人以上開尿液檢驗鑑定報告認
    被告有施用第二級毒品犯行，尚未達於通常一般之人均不致
    有所懷疑，而得確信其為真實之程度。此外，復查無其他積
    極證據，足資證明被告確有公訴人所指之施用第二級毒品犯
    行，既不能證明其犯罪，自應為被告無罪之諭知。原審亦認
    卷附尿液檢驗鑑定報告無證據能力，為被告無罪判決，理由
    雖與本院未盡相同，惟於結論上並無不當，檢察上訴猶指摘
    原審無罪判決不當，自無理由，應予駁回。
據上論斷，應依刑事訴訟法第368條，判決如主文。
本案經檢察官陳昱旗到庭執行職務。
中    華    民    國    100    年    3    月    14    日
                  刑事第四庭審判長法  官  陳筱珮
                                  法  官  邱滋杉
                                  法  官  孫惠琳
以上正本證明與原本無異。
不得上訴。
                                  書記官  潘文賢
中    華    民    國   100    年    3     月    15    日